【裁判字號】    99,訴,353
【裁判日期】    990521
【裁判案由】    損害賠償
【裁判全文】
臺灣臺中地方法院民事判決  99年度訴字第353號
原      告  羅墀璜即羅墀璜建築師事務所
訴訟代理人  陳國華律師
複代理人    潘仲文律師
被      告  行政院農業委員會林務局東勢林區管理處
法定代理人  甲○○
訴訟代理人  吳梓生律師
複代理人    鄭志誠律師
當事人間損害賠償事件，本院於99年4月29日言詞辯論終結，判
決如下：
    主    文
原告之訴及假執行聲請均駁回。
訴訟費用由原告負擔。
    事實及理由
一、原告起訴主張：
  (一)兩造於民國（下同）93年10月19日簽訂「行政院農業委員會
    林務局東勢林區管理處委託技術服務契約書」（下稱系爭契
    約書），由被告將所有坐落於台中縣東勢鎮○○路647號內
    之「東勢舊製材廠區」，委託原告負責處理「東勢林業文化
    園區規劃設計及監造服務」，該「東勢舊製材廠區」內原規
    劃有「大製材廠整修及其相關機電工程」及「木藝木作工坊
    新建工程」（以下簡稱小製材廠工程），由訴外人建昌營造
    股份有限公司（以下簡稱建昌營造公司）得標承攬，原告則
    依系爭契約書負責上述兩項工程監造。95年5月12日深夜11
    時至13日凌晨間，廠區發生大火，致使上述兩件工程全燬及
    被告原有之「舊大雪山製材廠（台中縣歷史建築）」及相關
    設施亦全部燒燬。被告以原告未盡監造督查職責為由，要求
    原告賠償其相關損害，並向台灣板橋地方法院聲請對原告財
    產於新台幣（下同）1 000萬元範圍內予以假扣押，並經台
    灣板橋地方法院囑託台灣台北地方法院、台灣桃園地方法院
    ，分別扣押原告對於設於合作金庫銀行板橋分行之活期及支
    票存款帳戶，及對於交通部民用航空局中正國際航空站、內
    政部營建署、台北縣土城市公所及國立及國立台灣大學醫學
    院附設醫院北護分院等受託工程之服務報酬，其金額合計逾
    1200萬元，嗣96年12月底方因原告向法院提出異議主張超額
    查封，才就超額查封部分予以撤封。
  (二)系爭火災經中央警察大學出具鑑定報告書明確指出應係人為
    縱火之可能性較高，而煙蒂造成之可能性則已為該鑑定意見
    排除，詎被告卻執意指稱系爭火災係現場施工人員於施工中
    違規吸煙、亂丟煙蒂，而原告則未盡監督之責，方致引發火
    苗，造成損失，除因此扣押原告全部財產外，被告更向原告
    提出損害賠償之請求，案經台灣台中地方法院及台灣高等法
    院台中分院，分別依照前開鑑定報告書及現場情狀，研判本
    件火災確無法排除人為縱火之可能，縱認使本件確係因工人
    吸煙不慎造成，原告亦已盡監督之責，並無違法契約義務之
    情事，該案並因被告未據上訴最高法院而確定。
  (三)若非被告故意捨棄明確之火災鑑定報告書研判之火災發生原
    因，仍認定原告未盡監造職責，並進而假扣押原告全部財產
    及可得具領之服務報酬，原告實無須向合作金庫貸款450 萬
    元，並因此額外支出利息損失259,017元；原告遭台灣台北
    地方法院扣押內政部營建署之服務報酬1008萬元，額外損失
    利息1,842,000元；又若非被告濫訴，為於訴訟中防衛及伸
    張權利，亦無支付委託律師費用625,000元之必要，因此，
    上開損失均應認與被告之假扣押及訴訟等侵權行為有相當因
    果關係。此外，因前開法院核發之假扣押執行命令，渠作為
    於原告之商業及專業信用，因此產生質疑，難謂非因被告之
    扣押執行行為造成，並依民法第195條規定請求被告賠償原
    告200萬元之非財產上損害。
  (四)聲明：被告應賠償原告4,726,017元，並自起訴狀繕本送達
    翌日起至清償日止，按年息5%計算之利息；且陳明：原告願
    供擔保，請准宣告假執行。
二、被告則以：
  (一)依中央警察大學鑑定科學委員會對系爭火災提出鑑定報告及
    台中縣政府火災鑑定委員會會議紀錄來看，系爭火災發生原
    因系爭火災發生原因當不出香煙起火或人為縱火二者。惟因
    火災現場既無發現易燃性液體成分且事發當晚又無可疑外人
    進出，而平時工人之煙蒂處理並不謹慎，當日工人工作之地
    點在大製材廠二樓之西側、北側及南側，起火點位置係在大
    製材廠二樓之西南側，火災發生之原因當非人為縱火所致。
    是上開鑑定報告稱：因現場經過時隔半年之風吹雨打，亦無
    法據以排除人為引燃可燃性液體而造成快速燃燒的可能性云
    云，僅係鑑定單位推測，且為求被告滴水不漏之詞。其至文
    後方作此保留，亦可顯鑑識單位更傾向於香煙起火乃本件火
    災之起因。故被告前主張原告有違反監造義務，而聲請於
    1000萬元之範圍內假扣押原告之財產，並起訴請求原告應負
    損害賠償責任，確有所本。
  (二)無論原告主張額外支出利息之損失259,017元部份，或因被
    告聲請扣押1008萬元之損失利息1,842,000元部分，其性質
    均為「純粹經濟上損失」，並非權利受侵害所致之損害。從
    而，原告自不得依民法第184條第1項前段規定，向被告請求
    賠償。再者，被告提起本案訴訟向原告求償，乃係依法行使
    權利，為憲法第16條所保障之訴訟權，且法院判認該本案訴
    訟無理由之原因，乃係系爭火災之發生原因無法經由鑑定單
    位之鑑定而獲得確定，致使負舉證責任之被告受到不利判斷
    ，尚非被告所提本案訴訟敗訴確定，即推論被告已明知其對
    原告並無損害賠償請求權。故原告依民法侵權行為之相關規
    定向被告請求損害賠償云云，卻未能舉證證明被告確有故意
    或過失、何種權利受到侵害，或其所受損害確係因被告聲請
    假扣押裁定所致，自不應允許其主張。
  (三)原告是否向第三人借貸，乃基於其自由意思決定，縱被告未
    有聲請假扣押裁定，原告仍有可能向銀行或其他第三人為借
    貸行為，是原告向銀行借貸與被告聲請假扣押裁定間，顯不
    具有因果關係，原告請求被告賠償其額外支出之利息損失云
    云，即屬無由，不應允許。另原告泛稱因被告聲請扣押1008
    萬元而損失利息1,842, 000元，然原告並未說明及舉證該利
    息之利率或期間長短等計算基準，故不足採信。又原告並未
    舉證說明其確有不能自為訴訟行為，必須委由他人代理之正
    當事由，其請求被告應賠償律師費用云云，即乏所據。縱認
    原告有不能自為訴訟行為，是否有必要同時委任二位律師為
    訴訟代理人？要非無疑。是原告請求被告賠償二位律師之律
    師費用，顯無理由。且原告並未說明有關「旭成國際法律事
    務所」之律師費用收據，究係委任何律師處理何訴訟案件，
    亦顯然與本案訴訟無關，是原告該部分之請求更屬無由。
  (四)原告僅泛稱其名譽受有損害，然對於其社會上之評價是否即
    因被告聲請假扣押程序而受有貶損？原告之商業及專業信用
    又係如何受到損害？全未說明，亦未舉證以實其說，是原告
    主張其名譽受有損害云云，要無足採。並聲明：原告之訴駁
    回；如受不利判決，被告願供擔保，請准免於假執行。
三、本件不爭執事項：
  (一)兩造於93年10月19日簽訂「行政院農業委員會林務局東勢林
    區管理處委託技術服務契約書」，由被告將所有坐落於台中
    縣東勢鎮○○路647號內之「東勢舊製材廠區」，委託原告
    負責處理「東勢林業文化區規劃設計及監造服務」，該「東
    勢舊製材廠區」內原規劃有「大製材廠整修及其相關機電工
    程」及「木藝木作工坊新建工程」(下稱小製材廠工程)，由
    訴外人建昌營造股份有限公司得標承攬。
  (二)95年5月12日深夜11時至13日凌晨間，廠區發生大火，上述
    兩件工程全燒燬，且被告原有之「舊大雪山製材廠(台中縣
    歷史建築)」及相關設施亦全部燒燬。
  (三)被告向板橋地方法院提供擔保聲請對原告財產假扣押，並經
    板橋地方法院95年6月6日以95年裁全字第5987號假扣押裁定
    ，對原告之財產於新台幣(下同)1000萬元範圍內予以假扣押
    。該假扣押裁定並無民事訴訟法第531條第1項規定而撤銷，
    亦無被告(即債權人)自行聲請撤銷之情事。
  (四)被告於95年10月3日向台中地方法院對被告提起損害賠償之
    訴，並經台中地院以95年重訴字第429號受理在案，並於96
    年10月25日判決被告敗訴；經被告提起上訴，由高等法院台
    中分院以97年重上字第7號受理在案，並於98年11月3日駁回
    被告之上訴而確定。
  (五)系爭火災發生原因，經台灣台中地方法院檢察署函請中央警
    察大學鑑定，96年2月14日校鑑科0000000000號鑑定書認系
    爭火災發生可能性有：香菸之煙蒂造成悶燒所致；人為
    縱火。
四、原告主張被告前述查封假扣押行為，係侵權行為，致原告受
    有減損1,842,000元利息、支付律師費用625,000元之損害，
    且造成原告之商業及專業信用，遭受質疑而受有200萬元之
    非財產上損害，被告應對原告負損害賠償責任云云，被告則
    以前詞置辯：是本件所應審究者為(一)被告所為假扣押行為是
    否該當於民法第184條第1項所定侵權行為構成要件？(二)如該
    當侵權行為之構成要件，原告所受之損害為何？經查：
  (一)按侵權行為須以故意或過失侵害他人之權利為成立要件，雖
    關於假扣押裁定，因自始不當而撤銷，或因民事訴訟法第52
    9條第2項及第530條第3項之規定而撤銷者，債權人應賠償債
    務人因假扣押或供擔保所受之損害，同法第531條第1項固定
    有明文。惟所謂假扣押裁定因自始不當而撤銷，專指假扣押
    裁定在抗告程序中，經抗告法院、再抗告法院或為裁定之原
    法院依命假扣押時之客觀情形，認為不應為此裁定而廢棄使
    其失效者而言。又債務人因此（即第531條第1項）所取得之
    損害賠償權，係本於撤銷假扣押裁定之法定事由（假扣押裁
    定自始不當而撤銷、因同法第529條第4項債權人未於一定期
    間起訴債務人聲請撤銷假扣押、同法第530條第3項債權人聲
    請撤銷假扣押）而發生，非以損害之發生出於債權人之故意
    或與有過失為要件（最高法院75年台上字第2723號判例意旨
    可參），是債務人依此請求損害賠償，不以債權人之故意過
    失為要件之情形，僅在債務人取得之損害賠償請求權係本於
    上述撤銷假扣押裁定之法定事由時始適用；若在法院命為假
    扣押裁定以後，因債權人在本案訴訟受敗訴判決確定，或因
    情事變更而廢棄該裁定，既非假扣押裁定自始不當（最高法
    院67年台上字第1407號判例意旨可參），依原告主張之事實
    以觀，本件原告主張取得之損害賠償請求權並非民事訴訟法
    第531條第1項之之法定事由，是自無該條項之適用，此時原
    告對被告請求損害賠償請求權，自仍應依民法侵權行為法則
    ，對於被告之故意或過失負証明之責，此核先敘明。
  (二)復按民法第184條第1項侵權行為之成立，以行為人有以故意
    、過失之不法手段侵害他人權利為要件，若其行為並無故意
    或過失，即無賠償之可言。又損害賠償之債，以有損害之發
    生及有責任原因之事實，並二者之間，有相當因果關係為成
    立要件。故原告所主張損害賠償之債，如不合於此項成立要
    件者，即難謂有損害賠償請求權存在（最高法院54年台上字
    第1523號、48年台上字第481號判例參照）。原告主張被告
    因故意、過失侵害被告之權利而請求損害賠償，應對被告有
    「故意」或「過失」及「不法」侵害權利之事實，負舉證責
    任。原告固以被告以原告過失為由提出之訴訟業經法院判決
    駁回，其假扣押行為屬侵權行為云云，惟查：
  1.兩造於93年10月19日簽訂系爭契約書，由被告將所有坐落於
    台中縣東勢鎮○○路647號內之「東勢舊製材廠區」，委託
    原告負責處理「東勢林業文化區規劃設計及監造服務」，該
    「東勢舊製材廠區」內原規劃有「大製材廠整修及其相關機
    電工程」及小製廠材廠工程，由訴外人建昌營造公司得標承
    攬。於95年5月12日深夜11時至13日凌晨間，廠區發生大火
    ，上述兩件工程全燒燬，且被告原有之「舊大雪山製材廠(
    台中縣歷史建築)」及相關設施亦全部燒燬。而被告因前述
    火災受損，因認原告有過失責任，乃向板橋地方法院提供擔
    保聲請對原告財產假扣押，並經板橋地方法院95年6月6日以
    95 年裁全字第5987號假扣押裁定，對原告之財產於1000萬
    元範圍內予以假扣押。且於95年10月3日向台中地方法院對
    被告提起損害賠償之訴，並經台中地院以95年重訴字第429
    號受理在案，並於96年10月25日判決被告敗訴；經被告提起
    上訴，由高等法院台中分院以97年重上字第7號受理在案，
    並於98年11月3日駁回被告之上訴而確定等情，為兩造所不
    爭執，並有台灣板橋地方法院95年度裁全字第5987號假扣押
    裁定影本1份、台灣板橋地方法院95年6月19日板院輔95執全
    日字第3438號、台灣台北地方法院96年1月19日北院錦96執
    全助字第57號、台灣桃園地方法院95年6月26日桃院木執全
    助字第455號執行命令影本各1份、本院95年度重訴字第429
    號民事判決影本1份、台灣高等法院台中分院97年度重上字
    第7號民事判決影本1份、本院民事判決確定證明書影本1份
    在卷可憑，堪認為真實。
  2.又被告將所有坐落於台中縣東勢鎮○○路647號內之「東勢
    舊製材廠區」，委託原告負責處理「東勢林業文化區規劃設
    計及監造服務」，然於原告服務過程中，廠區發生大火，上
    述兩件工程全燒燬，且被告原有之「舊大雪山製材廠(台中
    縣歷史建築)」及相關設施亦全部燒燬，被告因前述火災財
    產受有損失，應屬無疑。而系爭火災發生原因，經台灣台中
    地方法院檢察署函請中央警察大學鑑定，認系爭火災發生可
    能性有：香菸之煙蒂造成悶燒所致；人為縱火。亦有96
    年2月14日校鑑科0000000000號鑑定書1份在卷可參，按被告
    因委託原告負責處理「東勢林業文化區規劃設計及監造服務
    」，然於原告服務過程中，廠區發生大火，上述兩件工程全
    燒燬，且被告原有之「舊大雪山製材廠(台中縣歷史建築)」
    及相關設施亦全部燒燬，被告因前述火災財產受有損失，且
    火災鑑定原因不排除香菸之煙蒂造成悶燒所致，被告因認原
    告於服務過程中有過失行為致其受損，而起訴請求法院審認
    原告是否負賠償責任，且於起訴前為保全自己債權，經法院
    裁定許可，於供擔保後，本於憲法保障之訴訟權對原告之財
    產為假扣押行為，並提起訴訟，被告之假扣押行為及提起訴
    訟行為，本合於法律規定，自難認被告前述假扣押行為屬故
    意侵權行為。
  3.再審諸前述台灣高等法院台中分院97年度重上字第7號民事
    判決內容，系爭工程發生火災後，台中縣政府火災鑑定委員
    會於95年6月2日作成火災原因之分析決議，其紀錄要旨：「
    …起火原因研判：(1)、起火戶內起火處附近並無自燃性化學
    品等物質，故化學品自燃之因素引燃，應可排除。(2)、起火
    戶之起火處，經現場清理後，並未發現可疑電線短路熔痕，
    且參酌謝文彬於談話筆錄陳述…等資料研判，上班時，工人
    電動工具及照明均使用外接電源，下班後，供電動工具使用
    之延長線電源已收起，關閉電源，僅剩用電量少之照明設備
    ，故因電器因素引燃，應可排除。(3)、現場架設有4台監視
    錄影器，監視之區域為園區之南側及東側附近，而西側（臨
    東勢高工）之圍牆高度甚低，有心人士可輕易進出，且該區
    域未架設監視器，無法提供火災前是否有可疑人物出入；另
    由園區提供之監視錄影帶上資料，則未見到可疑人物出沒…
    現場採樣四處…送交內政部消防署化驗結果，僅1樓B分等台
    北側廁所外圍空地金屬桶內不明液體化驗出甲苯、二甲苯及
    苯甲醇，因其採樣地點非位於研判之起火處，且此金屬桶係
    包商所使用於工程上之物品，應與本案無直接關聯。餘3處
    均未有促燃劑之反應，但由於起火處附近物品經高溫猛烈燃
    燒後，木質地板等可燃物完全燒失不復存，相關跡證可能燒
    失，以致採證困難，故人為縱火之可能性無法完全排除…(5)
    、綜合上述分析，現場未能找到直接佐證之證物，但無法排
    除遺留火種或人為縱火所造成火災之可能性，故研判本案起
    火原因不明」等情；且台灣台中地方法院檢察署於偵查中另
    委託中央警察大學鑑定本件火災發生之原因，認為：「…起
    火原因之研判：依前第九項之二之３計算燃燒之速度，粗估
    其燃燒速度達35m/分，就木材建築而言，其雖屬易燃建築，
    但就火災初期之正常燃燒速度而言，不可能如此之快，因此
    應可推斷有快速燃燒之情形，而此快速燃燒之原因研判，可
    能有下列情形：1.火場中之木材受熱瞬間分解出大量可燃性
    氣體之分解燃燒或火災現場存在之可燃性液體之蒸發燃燒較
    有可能。…2.就前項快速燃燒之原因研判，故推斷起火原因
    應無電氣起火之可能，而以香菸起火或人為縱火之可能性較
    高」等情，並依上述鑑定結果認為現場未能找到直接佐證之
    證物，但無法排除遺留火種或人為縱火所造成火災之可能性
    ，本案起火原因不明。…」，是依上開鑑定結果，被告因未
    能舉證明，現場火災係原告之現場工作人員丟香菸起火所致
    ，而遭敗訴確定，然基於前述鑑定結果，系爭火災之發生亦
    不排除有人在現場誤丟香菸引起火災之可能，是被告基於前
    述鑑定結果，認原告之現場服務人員，有人員誤丟香菸致生
    火災，原告未盡監督之職，亦有可能，並非全然虛偽，自不
    得因被告未能舉證證明原告有過失失火之情事，即遽認被告
    假扣押之行為為不法之侵權行為。
  4.基上，被告所為前述假扣押行為，為依法聲請之保全程序行
    為，且其提起民事訴訟亦行使合法權利，與侵權行為之違法
    行為構成要件不該當，自非屬侵權行為，原告主張被告前述
    假扣押之聲請行為及提起民事訴訟行為係侵權行為，對被告
    應負損害賠償責任，自無可採。且原告對被告既無侵權行為
    損害賠償請求權存在，本院即無庸進而審酌賠償之數額若干
    ，併予鈙明。
五、綜上所述，原告對被告並無侵權為損害賠償請求權存在，被
    告抗辯原告之請求於法不合，堪以採信。從而，原告依民法
    第184條第1項規定，請求被告應給付原告4,726,017元，並
    自起訴狀繕本送達翌日起至清償日止，按年息5%計算之利息
    ，為無理由，應予駁回。原告之訴既經駁回，其假執行之聲
    請，已失所附麗，應併駁回。
六、本件事實已臻明確，兩造其餘攻擊、防禦方法，核與判決結
    果不生影響，爰不予一一論述，附此敘明。
七、訴訟費用之依據：民事訴訟法第78條。
中    華    民    國    99    年    5    月    21    日
                  民事第二庭    法  官  涂秀玲
正本係照原本作成。
如對本判決上訴，須於判決送達後20日內向本院提出上訴狀。
中    華    民    國    99    年    5    月    21    日
                                書記官  鐘麗芳

司法院資訊處製作；財團法人民間司法改革基金會備份。
